【裁判字號】    98,上訴,674
【裁判日期】    980623
【裁判案由】    殺人未遂
【裁判全文】
臺灣高等法院臺中分院刑事判決         98年度上訴字第674號
上  訴  人
即  被  告  乙○○
                      押)
選任辯護人  周進文律師
上列上訴人因殺人未遂案件，不服臺灣南投地方法院97年度訴字
第992號中華民國98年2月5日第一審判決（起訴案號：臺灣南投
地方法院檢察署97年度偵字第2388號），提起上訴，本院判決如
下：
    主  文
原判決撤銷。
乙○○使人受重傷，未遂，處有期徒刑參年。扣案之「興農春」
除草劑（驗餘約伍毫升）壹瓶沒收。
    事      實
一、乙○○與丁○○係鄰居關係，二人前因土地相鄰鑑界糾紛而
    交惡，乙○○因而對丁○○心生怨恨，亟思報復。乙○○約
    於民國（下同）九十七年五月三十日前半年之某日某時許，
    曾向陳冠傑表示欲倒農藥於丁○○及甲○○所使用之水井內
    。續於九十七年四月間某日某時許，在南投縣國姓鄉乾溝村
    中西巷附近，基於恐嚇之犯意，向丁○○恫稱：「太囂張就
    要讓你死得很難看」等語，而以此加害生命之事恐嚇丁○○
    ，使丁○○心生畏懼，嗣於九十七年五月三十日前之十五日
    至二十日間之某時許，向不知情之余明德所開設之農藥行購
    買含有嘉磷塞（ＧＬＹＰＨＯＳＡＴＥ）成分之「興農春」
    除草劑溶液（下稱「興農春」）一瓶（三千毫升）後，即基
    於殺人之不確定故意，於同年月三十日十三時三十分許，騎
    機車攜帶上開「興農春」至丁○○、甲○○兄弟平常所飲用
    而位在南投縣國姓鄉乾溝村中西巷一八號前之水井，將「興
    農春」幾悉數（僅約五毫升殘留）倒入該水井，將前開恐嚇
    之危險行為具體實現，惟因含有嘉磷塞（ＧＬＹＰＨＯＳＡ
    ＴＥ）成分之「興農春」，投入井中經水稀釋後，事實上長
    期攝取僅會使人致慢性危害（如致腫瘤、致變異、致畸胎、
    對後代繁殖影響等）而於身體或健康，有重大難治之傷害，
    適甲○○行經該處當場撞見上情。乙○○發現事跡敗露後，
    隨即騎機車逃至離水井約四十公尺李雲極之工寮內，並將上
    揭「興農春」（驗餘約五毫升）一瓶棄置在該工寮內。嗣甲○○察看水井內有冒泡異狀，乃返家拿取容器採樣報警，並
    會同鄰長王錦源、警員前往上揭工寮，當場查獲乙○○及扣
    得乙○○所有而棄置之上揭「興農春」一瓶，甲○○、丁○○因知悉上情後，發現水井內之水有異而未飲用該水井之水
    ，而免於身體或健康受有重大難治之傷害之結果。
二、案經甲○○訴由南投縣政府警察局埔里分局報告臺灣南投地
    方法院檢察署檢察官偵查起訴。
    理      由
一、證據能力之認定：
    本案以下所引用之證據，檢察官、被告乙○○及其選任辯護
    人，於本院準備程序中均表示無意見，迄本院言詞辯論終結
    前亦均無異議，且本院審酌該證據作成之情況，並無違法取
    證或陳述人非基於自由意願所為陳述之瑕疵，認為均適於為
    本案認定事實之依據，依刑事訴訟法第一百五十九條之五之
    規定，均有證據能力。
二、訊據上訴人即被告乙○○（下稱被告）坦承有於上開時地購
    買「興農春」，及於上開時地將「興農春」倒入丁○○、甲○○使用水井中，又於原審九十七年九月三十日訊問時即供
    承：伊與丁○○係鄰居關係，二人前因土地相鄰鑑界糾紛而
    交惡等語，惟矢口否認有殺人犯意，辯稱：伊倒入的「興農
    春」只有半罐而已，且伊患有情感性精神病，曾於九十七年
    二、三月間服毒自殺，並不清楚自己所做之事云云；其辯護
    人則以：是否構成殺人未遂，或重傷害未遂，應詳細審酌加
    入興農春之濃度及致死劑量，本件依函示所載，服用興農春
    要達到死亡之結果，需於短期內服用該井水中的水量約三百
    七十公升，而一般人根本不可能於短期內喝下該等容量之水
    ，就長期服用是否可能造成死亡結果而言，因嘉磷塞是人體
    可以代謝之化學成分，可隨人體而代謝，再加以本件井水係
    屬地下自然湧出之水質，經過不斷稀釋，其濃度更不能發生
    死亡之結果；況，依卷附函查資料可知：長期攝入急性致死
    劑量以下但高於每日容許攝取量之嘉磷塞，也不致發生死亡
    之結果，而依上而論是否可能發生重傷害之結果，亦不無可
    疑云云。經查：
(一)被告乙○○於偵查及原審準備程序中，對於其於上開時間攜
    帶扣案之「興農春」經過上開水井，嗣在證人李雲極工寮中
    當場扣得「興農春」一瓶等節坦認不諱（見偵卷第三五頁至
    第三七頁；原審卷卷一第一四頁、第一五頁、第二九頁、第
    三○頁），續於原審及本院審理時均供稱：伊有拿農藥倒入
    水井內等語明確（見原審卷二第四七頁及本院卷第十八頁、
    第三十六頁）。
(二)告訴人甲○○於警詢中證稱：於九十七年五月三十日十三時
    三十分許，在南投縣國姓鄉中西巷一八號前，伊親眼看見被
    告坐在機車上，打開俗稱年年春之除草劑（即指「興農春」
    ，以下均同）瓶蓋伸手將除草劑倒入水井中，被告正要將瓶
    蓋拴回時被伊發現，於是被告將除草劑放入機車前方籃子後
    加速逃逸，伊立即拿保特瓶採集水井中之水當樣本，並報警
    處理，隨即陪同警方發現被告在證人李雲極工寮旁，並發現
    棄置在旁之除草劑瓶子，伊很明確看清楚該瓶除草劑係被告
    所有，被告倒入約三千ＣＣ除草劑到水井中等語（見偵卷第
    六頁反面）；於偵查中續結證稱：伊從苦瓜園回來，看到被
    告坐在機車上，手上拿一瓶農藥倒入伊家井裡，好像快倒完
    ，被告看到伊後就騎機車迴轉，伊也跟著迴轉，被告隨意將
    農藥瓶丟在工寮附近，被告騎機車躲在離水井約五十公尺處
    的工寮偷看伊是否有發現，伊往水井內望去，水井一直冒泡
    ，伊就馬上回家拿工具取水出來看，發現水井被倒農藥，伊
    就馬上報警並請鄰長跟伊一起去抓被告，該水井係供灌溉及
    伊跟哥哥丁○○兩戶人家共十人喝水、洗滌日常生活用水等
    語（見偵卷第五一頁、第五二頁）；於原審訊問時結證稱：
    伊看到被告人在機車上，右手拿一瓶東西往伊家所使用的水
    井倒，當時伊距離被告約三、四十公尺，本來沒有注意被告
    倒的是年年春，後來會車時發現被告機車車籃內是年年春，
    伊才驚覺被告可能是在伊水井內下農藥，伊就回頭去看伊水
    井，發現井水就是有泡沫，被告拿的瓶子瓶身是白色，伊馬
    上回家拿一個桶子到現場取一桶水取樣後，伊就打電話報警
    ，不久伊太太也來，就看到被告在李雲極的工寮旁，被告當
    時還在機車上，鑰匙還插著，後來警察來了，就一直找那瓶
    年年春，後來在工寮旁找到年年春的瓶子，找到那瓶年年春
    距離被告騎機車的地方約只有二、三公尺距離等語綦詳（見
    原審九十七年度聲羈更字第二號卷第一三頁、第一四頁），
    核與證人王錦源於警詢中證稱：於九十七年五月三十日十三
    時四十分許，在國姓鄉中西巷一八之三號旁李雲極工寮旁發
    現被告與告訴人在爭執，告訴人在被告附近之水缸旁發現該
    除草劑瓶子，因為告訴人說五分鐘前看到被告將除草劑倒入
    位在中西巷一八號之水井內，被告被發現後即騎機車逃逸，
    並將除草劑瓶子帶走，所以告訴人要找該瓶除草劑瓶子等語
    相符（見偵卷第一○頁、第一一頁），再佐以證人即農藥行
    負責人余明德於警詢中證稱：被告於九十七年五月三十日前
    十五日至二十日間有前來購買「興農春」三千公撮一瓶等語
    （見偵卷第一二頁），並有現場照片九幀在卷可憑及扣案「
    興農春」（驗餘約五毫升）一瓶足證。是被告有於上開時、
    地將「興農春」倒入告訴人甲○○及證人丁○○二戶平日飲
    用之水井內，甚為明確。雖被告將「興農春」倒入甲○○、
    丁○○二戶平日飲用之水井內，可能飲用下毒之水者，不止
    其等二人，但被告不論是恐嚇或放話的對象均係丁○○，又
    於偵查中供承：「（水井的水平時何人使用？）甲○○兄弟
    。」顯見被告將興農春倒入水井之行為，應係針對甲○○、
    丁○○二人而為，而未必料及其他，是未可遽認被告對甲○○、丁○○以外之亦有飲水可能之人，亦具殺人之不確定故
    意（犯意之論述詳後）。
(三)告訴人及證人丁○○平日所飲用之水井遭被告倒入「興農春
    」後，經採樣送驗結果，檢出農藥嘉磷塞（ＧＬＹＰＨＯＳ
    ＡＴＥ）成分，此有內政部警政署刑事警察局九十七年七月
    十六日刑鑑字第○九七○○八八六二一號、九十七年十一月
    十七日刑鑑字第○九七○一六八一七三號鑑定書各一紙附卷
    可稽（見偵卷第七三頁；原審卷卷一第一一三頁），又經原
    審送請行政院農業委員會農藥藥物毒物試驗所鑑定，結果為
    ：井水樣品中未檢出嘉磷塞（ＧＬＹＰＨＯＳＡＴＥ），但
    檢出其降解產物胺基甲基膦酸（ＡＭＩＮＯＭＥＴＨＹＬＰ
    ＨＯＳＰＨＯＮＩＣ  ＡＣＩＤ），研判可能樣品因距採樣
    時間過久，期間儲存條件不當，嘉磷塞已經完全分解，井水
    中樣品含嘉磷塞降解產物，雖未檢出「興農春」中有效成分
    嘉磷塞，仍可確定井水中曾經混入含嘉磷塞之農藥，井水中
    聚氧乙烯烷基胺類界面活性成分含量低，其組成分布形式與
    「興農春」產品之其他成分僅部分吻合，可能因產品保存問
    題造成部分成分變化有關，扣案「興農春」，約五毫升淡褐
    色微稠液體，含有嘉磷塞百分二九‧六成分，並有該所九十
    七年十二月二十二日藥試化字第○九七二五一一三四五號函
    及所附農藥檢驗報告二份在卷可查（見原審卷卷二第一九頁
    至第二二頁）。又依據國際糧農組織及世界衛生組織農藥殘
    留量聯合會議於二○○四年依據長期動物試驗結果，訂定嘉
    磷塞每日容許攝取量為一ｍｇ／ｋｇ  ｂｗ，即每日每公斤
    體重之容許攝取量為一毫克，為長期慢性危害之評估基準。
    依成人平均體重六十公斤計算，每人每日容許攝取量為六十
    毫克，送鑑井水樣品中每毫升相當於含○‧一六七毫克嘉磷
    塞（一六七μｇ＝○‧一六七ｍｇ），每日飲用三五九毫升
    以上即攝入超過嘉磷塞每日容許攝取量，同有該所九十八年
    一月七日藥試化字第○九八二五○○○二四號函一份附卷足
    參（見原審卷卷二第二七頁、第二八頁）。再所謂農藥之「
    每日容許攝取量」係以長期攝取所產生之慢性危害（如致腫
    瘤、致變異、致畸胎、對後代繁殖影響等）為評估依據，經
    由動物試驗結果推算出的安全值，在此攝取量以下，其產生
    危害風險不大於自然病變發生，以此數值做為農產品或飲水
    中嘉磷塞殘留容許量訂定的基準等情，亦有行政院農業委員
    會農藥藥物毒物試驗所九十八年四月十日函附可參。準此，
    本件被告倒入甲○○、丁○○二人所飲用之水井中之興農春
    達二千九百餘毫升，以成人平均體重六十公斤計算，每人每
    日飲用三五九毫升即超過每人每日容許攝取量，即有產生慢
    性危害（如致腫瘤、致變異、致畸胎、對後代繁殖影響等）
    之可能及結果。再者，稱重傷者，謂下列傷害：(一)毀敗或
    嚴重減損一目或二目之視能。(二)毀敗或嚴重減損一耳或二
    耳之聽能。(三)毀敗或嚴重減損語能、味能或嗅能。(四)毀
    敗或嚴重減損一肢以上之機能。(五)毀敗或嚴重減損生殖之
    機能。(六)其他於身體或健康，有重大不治或難治之傷害。
    刑法第十條第四項定有明文，本件因飲用經倒入興農春之水
    會產生慢性危害（如致腫瘤、致變異、致畸胎、對後代繁殖
    影響等），該等病症，對於身體或健康，依普通常識即知係
    對身體或健康，有重大難治之傷害甚明。雖行政院國軍退除
    役官兵輔導委員會臺北榮民總醫院九十七年十一月三日北總
    內字第○九七○○二二一二三號函函覆指稱：一般口服含有
    嘉磷塞除草劑的中毒病患，在服用十五至三十分鐘內可能嘔
    吐症狀，並常伴隨有喉部疼痛及強烈噁心感，部分病患可能
    產生口腔或食道潰瘍，腹瀉症狀一般在六至八小時內產生，
    並可能持續到一週左右，若大量口服嘉磷塞除草劑，根據以
    往的報告，有可能併發低血壓、休克、腎衰竭及肺水腫，甚
    至導致死亡，根據近來研究，口服含有嘉磷塞的除草劑致死
    的原因並非源自低血壓或休克，而在於它對於上呼吸道的傷
    害，嘉磷塞在喉頭附近及氣管的灼傷，有可能併發氣管攣縮
    ，甚至造成氣管炎、支氣管炎、吸入性肺炎，甚至肺水腫而
    致死。在一九九八年報告中九人因服用嘉磷塞除草劑致死的
    個案，其服用嘉磷塞的平均劑量為二○六毫升，在一九九九
    年報告中，六歲孩童在服用五○毫升嘉磷塞數分鐘後即死亡
    ，另名三十四歲成年人亦在服用一五○毫升的嘉磷塞在短時
    間死亡等文（見原審卷卷一第一○四頁、第一○五頁）。可
    知上開函示係以口服飲用嘉磷塞之方式，始有足以致於死之
    可能及結果，然本件並非以口服方式飲用嘉磷塞，自不能以
    上開口服嘉磷塞之基準，與倒入水井中經人飲用嘉磷塞之基
    準為同等比擬，是尚難認被告倒入之「興農春」，其內含有
    之嘉磷塞有致人於死之可能。
(四)被告約於九十七年五月三十日前半年之某時許，曾向陳冠傑
    表示欲倒農藥於告訴人及證人丁○○所使用之水井內。續於
    九十七年四月間某日，在南投縣國姓鄉乾溝村中西巷附近，
    基於恐嚇之犯意，向證人丁○○恫稱：「太囂張就要讓你死
    得很難看」言詞等情，業經告訴人於偵查中結證稱：被告半
    年前曾跟陳冠傑說要倒農藥至伊水井，陳冠傑跟證人即被告
    之弟蕭永華說，證人蕭永華再跟證人丁○○太太說等語（見
    偵卷第五二頁）；證人蕭永華於偵查中結證稱：陳冠傑半年
    前曾向伊說被告要倒農藥到告訴人水井，伊再打電話跟證人
    丁○○太太說等語（見偵卷第五三頁）；證人即丁○○之配
    偶陳素香於偵查中結證稱：證人蕭永華曾打電話提醒伊，被
    告要對丁○○不利等語明確（見偵卷第六八頁），復據證人
    丁○○於偵查中結證屬實（見偵卷第六八頁），綜觀上開證
    人等證述，被告亟思將農藥倒入證人丁○○所飲用之井水許
    久，且欲以此法讓證人丁○○「死得很難看」，足見被告有
    為上開犯行之動機。另被告前於九十七年三月間服用含有嘉
    磷塞之年年春自殺，除經被告於偵查及原審訊問及本院審判
    程序中供承在卷外（見偵卷第八一頁；原審卷卷一第一二頁
    、第一六頁；本院九十八年五月十二日審判筆錄），復有中
    國醫藥大學附設醫院（下稱「中國醫藥大學」）九十七年十
    二月九日院管檔字第○九七一二○五一九○號函所附之病歷
    一份附卷可查（見原審卷卷一第一八三頁至第二四三頁）。
    由上觀之，被告應知服用含有嘉磷塞之年年春後，可能產生
    死亡之結果，仍將含有嘉磷塞之「興農春」倒入告訴人及證
    人丁○○二人所飲用之井水內，告訴人及證人丁○○二人可
    能因飲用水井中之水而中毒身亡，自為被告所得預見，乃聽
    任其發生亦在所不惜，被告具有殺人之不確定故意，應可認
    定。惟按刑法上犯罪之故意，祇須對於犯罪事實有所認識，
    有意使其發生或其發生不違背其本意，仍予以實施為已足，
    不以行為人主觀之認識與客觀事實兩相一致為必要，故行為
    人主觀上欲犯某罪，事實上卻犯他罪時，依刑罰責任論之主
    觀主義思潮，首重行為人之主觀認識，應以行為人主觀犯意
    為其適用原則，必事實上所犯之他罪有利於行為人時，始例
    外依該他罪處斷。我國暫行新刑律第十三條第三項原亦有「
    犯罪之事實與犯人所知有異者，依下列處斷：所犯重於犯人
    所知或相等者，從其所知；所犯輕於犯人所知者，從其所犯
    」之規定。嗣制定現行刑法時，以此為法理所當然，乃未予
    明定。從而行為人主觀上欲犯某罪，但事實上所為係構成要
    件略有不同之他罪，情節又無軒輊時，揆之前揭「所犯輕於
    犯人所知者，從其所犯」之法理，自應適用行為人所犯之該
    罪論處。本件被告固具有殺人之不確定故意，惟本件被告倒
    入甲○○、丁○○二人所飲用之水井之興農春達達二千九百
    餘毫升，以成人平均體重六十公斤計算，每人每日飲用三五
    九毫升即超過每人每日容許攝取量，有產生慢性危害（如致
    腫瘤、致變異、致畸胎、對後代繁殖影響等）之可能及結果
    ，但並無發生致死之可能，已如前述。揆諸上開說明，被告
    主觀上雖為殺人之不確定故意，惟其所犯為使人致慢性危害
    （如致腫瘤、致變異、致畸胎、對後代繁殖影響等）之重傷
    害罪，又未發生重傷罪之結果，自應以重傷害未遂罪論處。
(五)被告及其選任辯護人雖以上詞置辯，惟：
１．被告於將興農春倒入水井後，正要將瓶蓋拴回時，即被甲○○發現，被告乃將除草劑放入機車前方籃子後加速逃逸，嗣
    後該興農春瓶被棄置在工寮等情，已如前述，顯然被告將興
    農春倒入水井後，有拴回瓶蓋之動作，再參以興農春瓶扣案
    時，蓋子是密接在瓶身的（見偵查卷第二十六頁），且扣案
    之興農春瓶僅約五毫升殘留（見原審卷二第二一頁），可見
    被告係將「興農春」幾悉數（僅約五毫升殘留）倒入該水井
    ，其辯稱只倒半罐而已云云，並不足採信。
２．被告患有重鬱症，固有行政院衛生署草屯療養院（以下簡稱
    為「草屯療養院」）九十七年十月七日草療精字第○九七○○○八六四○號函所附之病歷資料、中山醫學大學附設醫院
    九十七年十月二十一日中山醫九七川桓歷字第○九七○○○
    九二九八號函所附病歷、佑民醫療社團法人佑民醫院九十七
    年十一月二十七日（９７）佑院務字第○九七○○○○三○
    三號函所附之病歷、中國醫藥大學九十七年十二月二十九日
    院管檔字第○九七一二○五一九○號函所附病歷各一份附卷
    可查（見原審卷卷一第四二頁至第五五頁、第七一頁至第九
    ○頁、第一一四頁至第二四三頁），惟經原審囑託行政院衛
    生署草屯療養院鑑定被告於犯罪時之精神狀態，該院鑑定之
    結果略以：綜合被告之過去生活史、疾病史及此次鑑定所得
    之資料，被告過去之臨床診斷為重鬱症合併酒精及安眠藥濫
    用；目前診斷為有機磷中毒引發之失憶症，造成被告對新事
    物記憶存入及提取時，有明顯困難，但對於過去所習得之知
    識，影響較小。觀察被告在各種場合的應對、態度及行為皆
    大致合宜，推估上述疾病並未造成被告在現實判斷上明顯障
    礙，認為被告在行為當時，並非處於難以辨識其行為違法及
    依其辨識而行為之能力有下降之狀態，此有該院九十七年十
    二月二十二日草療精字第一○七一二號函附之精神鑑定報告
    書一份附於本院卷可憑（見原審卷卷二第一四頁至第一八頁
    ），再參以被告於九十七年五月三十日十八時，因本案為警
    調查時，對於無關犯罪構成者（如騎機車經過該水井），均
    不迴避，然對與犯罪有關者均矢口否認（如該農藥不是伊倒
    的、不知該水井被倒農藥、扣案之該瓶子伊不知道是不是伊
    的等），足見被告固患有重鬱症之疾病，但其於本件上開行
    為時與常人無異而具有完全之責任能力甚明，則被告即令或
    未能記憶其曾為之上開行為，亦無礙本院對於被告上開犯行
    之認定。
３．辯護人固以：本件依函示所載，服用興農春要達到死亡之結
    果，需於短期內服用該井水中的水量約三百七十公升，而一
    般人根本不可能於短期內喝下該等容量之水，就長期服用是
    否可能造成死亡結果而言，因嘉磷塞是人體可以代謝之化學
    成分，可隨人體而代謝，再加以本件井水係屬地下自然湧出
    之水質，經過不斷稀釋，其濃度更不能發生死亡之結果；況
    ，依卷附函查資料可知：長期攝入急性致死劑量以下但高於
    每日容許攝取量之嘉磷塞，也不致發生死亡之結果，而依上
    是否可能發生重傷害之結果，亦不無可疑云云。惟本件被告
    固具有殺人之不確定犯意，但並不致發生死亡之結果等情，
    已如上述，是辯護人此部分固可資採信，然可能發生重傷害
    之結果，亦如上述，辯護人空言質疑並不足採。至於嘉磷塞
    倒入井水經過稀釋，於以成人平均體重六十公斤計算，每人
    每日飲用三五九毫升即超過每人每日容許攝取量，有產生慢
    性危害等情，乃審理期間經函請行政院農業委員會農業藥物
    毒物試驗所檢驗後，始得知之結論，被告於九十七年五月三
    十日倒入該種農藥在水井時，顯然並無從預測水中農藥濃度
    多寡，自難以事後檢驗之結果，反推論被告當初並無殺甲○○、丁○○之不確定故意。是辯護人此部分之所辯亦不足採
    。
(六)綜上，本件事證明確，被告上開犯行，堪可認定。
三、核被告乙○○所為，係犯刑法第二百七十八條第三項、第一
    項之重傷害未遂罪。公訴意旨認係犯刑法第二百七十一條第
    二項、第一項之殺人未遂罪，尚有未洽，惟起訴之基本社會
    事實相同，自得變更起訴法條審理之。公訴人另謂被告於九
    十七年四月間某日，在南投縣國姓鄉乾溝村中西巷附近，基
    於恐嚇之犯意，向證人丁○○恫稱：「太囂張就要讓你死得
    很難看」等語，而以此加害生命之事恐嚇丁○○，應另成立
    恐嚇罪，並與上開重傷害未遂罪分論併罰之，惟按犯罪行為
    之各階段行為如均成立犯罪，且其各犯行間，係基於一個犯
    罪之故意而接續為之，則其低度犯罪行為為高度犯罪行為所
    吸收而不另成立犯罪者（最高法院九十一年度台上字第四四
    九三號判決參照）。查被告固先於九十七年四月間某日恐嚇
    證人丁○○，再實施重傷害之行為，然其恐嚇之危險行為為
    重傷害之實害行為所吸收，不另論罪。公訴人認上開二罪應
    予分論併罰，容有誤會。被告倒入「興農春」入井，係以一
    行為而觸犯二個重傷未遂罪，應從一重之重傷未遂罪處斷。
    另查被告所倒入「興農春」之水井，依告訴人證述，並非供
    大眾所用，已如前述，則被告此部分行為，核與刑法第一百
    九十條第一項妨害公眾飲水罪之構成要件不符，均附此敘明
    。又被告上開倒入「興農春」於水井之行為，並未發生重傷
    害之結果，係屬未遂犯，爰依刑法第二十五條第二項後段之
    規定，按既遂犯之刑度減輕其刑。
四、原審以被告事證明確據以論罪科刑，固非無據，惟查：(一)
    本件依「所犯輕於犯人所知者，從其所犯」之法理，自應適
    用被告所犯之重傷害未遂罪論處，原審僅因被告具有殺人之
    不確定故意，即論以殺人未遂罪，自有未洽；(二)雖被告將
    「興農春」倒入甲○○、丁○○二戶平日飲用之水井內，可
    能飲用下毒之水者，為該二戶之全部人，但被告不論是恐嚇
    或放話的對象均係丁○○，又於偵查中供承：「（水井的水
    平時何人使用？）甲○○兄弟。」顯見被告將興農春倒入水
    井之行為，應係針對甲○○、丁○○二人而為，而未必料及
    其他，是未可遽認被告對甲○○、丁○○以外之亦有飲水可
    能之人亦具殺人之不確定故意，原審未及於此遽論被告針對
    之對象為甲○○、丁○○二戶十人，亦有未洽。被告上開所
    辯固無足採而無理由，惟原判決既有上開可議之處，自應由
    本院將原判決予以撤銷改判。爰審酌被告僅因與丁○○因土
    地糾紛而交惡，即以「興農春」倒入供告訴人及證人丁○○
    二人飲用水井之激烈手段，手段實屬惡劣，並造成告訴人及
    證人丁○○生活在恐懼不安中，犯後未見悔悟之態度等一切
    情狀，量處如主文第二項所示之刑。扣案之「興農春」（驗
    餘約伍毫升）一瓶，為被告所有供本件犯罪所用之物，爰依
    法沒收。
據上論斷，應依刑事訴訟法第369條第1項前段、第364條、第299
條第1項前段、第300條，刑法第278條第3、第1項、第55條、第
25條第2項、第38條第1項第2款，判決如主文。
本案經檢察官丙○○到庭執行職務。
中    華    民    國    98    年    6    月    23     日
            刑事第三庭  審判長法  官  王  增  瑜
                              法  官  廖  柏  基
                              法  官  吳  進  發
以上正本證明與原本無異。
如不服本判決應於收受送達後十日內向本院提出上訴書狀，其未
敘述上訴理由者，並得於提起上訴後十日內向本院補提理由書（
均須按他造當事人之人數附繕本）「切勿逕送上級法院」。
                              書記官  柯  孟  伶
中    華    民    國    98    年    6    月    23     日


司法院資訊處製作；財團法人民間司法改革基金會備份。
